【裁判字號】    94,簡上,617
【裁判日期】    950302
【裁判案由】    返還房屋
【裁判全文】
臺灣臺北地方法院民事判決             94年度簡上字第617號
上  訴  人  丙○○○
訴訟代理人  乙○○
被  上訴人  經濟部標準檢驗局
法定代理人  甲○○
訴訟代理人  陳錦隆律師
複  代理人  林佳瑩律師
上列當事人間請求返還房屋事件，上訴人對於民國94年 4月28日
本院台北簡易庭93年度北簡字第3889號第一審判決提起上訴，本
院於民國95年2月16日言詞辯論終結，判決如下：
    主      文
上訴駁回。
第二審訴訟費用由上訴人負擔。
    事實及理由
一、被上訴人起訴主張：建物門牌號碼台北市○○區○○路 2段
    20巷22號房屋 (下稱系爭房屋) 為公有宿舍，被上訴人為管
    理機關，系爭房屋前由任職於被上訴人機關之員工胡珠傳即
    上訴人丙○○○之配偶無償借用，之後胡珠傳調職至行政院
    衛生署，雖經被上訴人催討，胡珠傳仍未返還上開房屋，嗣
    胡珠傳死亡，系爭房屋則繼續由上訴人丙○○○及胡榮貴、
    胡榮初、胡榮發、胡榮豐、乙○○等人居住使用，並均設籍
    於上址。因胡珠傳於生前已調職前往衛生署任職，應非被上
    訴人機關退休人員，上訴人自非屬被上訴人機關退休人員之
    遺眷，上訴人非合法現住人，上訴人丙○○○及原審被告乙
    ○○、胡榮貴、胡榮初、胡榮發、胡榮豐應將系爭房屋如原
    判決附圖所示之面積分別為62平方公尺、56平方公尺及13平
    方公尺之 E、F、G部分遷讓返還被上訴人。原判決判命上訴
    人及乙○○應將原判決附圖E、F、G部分遷讓返還被上訴人
    ，並駁回被上訴人其餘之訴，經上訴人提起上訴，被上訴人
    聲明：如主文所示。
二、上訴人則以：上訴人之配偶胡珠傳，自民國44年即服務於被
    上訴人機關經濟部商品檢驗局 (嗣後改為經濟部標準檢驗局
    )，並獲配「國有眷舍」居住，70年8月26日胡珠傳雖經調職
    至行政院衛生署，但仍為中華民國之公務員，上訴人以其遺
    眷身分，居住於系爭房屋，依「中央各機關學校國有眷舍房
    地處理要點」第 3條規定，應為合法現住人。縱非屬上情，
    上訴人現居住之房屋應可推定為不定期之使用借貸，依民法
    第470條第1項規定，使用借貸未定期限者，應於依借貸目的
    使用完畢時，借用人始負返還義務，而所稱「使用目的」，
    依最高法院86年台2552號判例意旨可知，法院應就借用目的
    、經過期間及借用人之經濟狀況、目前有無再使用該房屋之
    必要等一切情狀加以審酌，上訴人居住於系爭房屋僅為遮風
    避雨，應符合上開借用之目的，而為有權之占有人，被上訴
    人主張上訴人應返還系爭房屋，並無理由。原審為上訴人敗
    訴判決，經上訴人提起上訴，並聲明：原判決廢棄。
三、兩造不爭執之事實：
(一)系爭房屋之所有權人登記為中華民國，管理機關為被上訴人
    (見本院93年度北簡字第3889號卷內第5頁) ，原由上訴人之
    配偶胡珠傳借住，嗣胡珠傳死亡，由上訴人居住，並設籍於
    上址，後於92年5月29日遷出 (見同卷卷內第9頁)。
(二)上訴人之配偶胡珠傳於70年 8月26日調離被上訴人機關而前
    往行政院衛生署任職。胡珠傳於74年3月23日退休，79年3月
    26日死亡。
四、按因任職關係獲准配住系爭房屋，固屬使用借貸之性質，然
    其既經離職，依借貸之目的，當然應視為使用業已完畢，按
    諸民法第470條之規定，被上訴人自得據以請求交還系爭房
    屋。因任職關係獲准配住宿舍，其性質為使用借貸，目的在
    使任職者安心盡其職責，是倘借用人喪失其與所屬機關之任
    職關係，當然應認依借貸之目的，已使用完畢，配住機關自
    得請求返還。故公務員因任職關係配住宿舍，於任職中死亡
    時，既喪失其與所屬機關之任職關係，依借貸目的應認已使
    用完畢，使用借貸契約因而消滅，此與一般使用借貸契約，
    借用人死亡時，貸與人僅得終止契約之情形尚有不同（最高
    法院 44年台上字第802號、91年台上字第1926號判例意旨參
    照）。準此，因任職關係獲配宿舍，獲配宿舍者與任職機關
    之使用借貸契約，於獲配宿舍者離開任職機關或死亡時，視
    為使用業已完畢，使用借貸關係當然終止，當然得由任職機
    關請求返還。
五、經查，系爭房屋之原借用人胡珠傳已於70年 8月26日調離被
    上訴人機關，及胡珠傳已於79年 3月26日死亡等情，既為上
    訴人所不爭，則依上述判例，縱被上訴人於胡珠傳70年 8月
    26日調職後同意胡珠傳繼續借用系爭房屋，胡珠傳借用系爭
    房屋之使用借貸契約，亦應已於79年 3月26日胡珠傳死亡時
    當然消滅。上訴人於前述使用借貸契約當然消滅後仍繼續使
    用系爭房屋，其係無權使用，即足堪認定。上訴人雖依被上
    訴人93年1月9日經標秘字第 09200172250號函（見本院卷第
    14頁第 15頁）、中央各機關學校國有眷舍房地處理要點第3
    條及事務管理規則第 111條之規定抗辯其係合法現住人云云
    ，惟查，中央各機關學校國有眷舍房地處理要點第3條第1項
    固規定如下：「三、本要點所稱合法現住人，應合於下列各
    款規定：(一)於七十二年五月一日以前依法配 (借) 住眷舍
    。(二)為現職人員、退休人員、資遣人員或其遺眷。(三)有
    居住之事實。(四)未曾獲政府各類輔助購置住宅。(五)非調
    職、轉任、辭職、解僱、解聘 (含不續僱、不續聘) 、撤職
    或免職人員。(六)有續住之資格。(七)所居住之眷舍仍屬配
    (借)住機關管有。」，惟依上開第2款、第5款規定，須非已
    調職之退休人員或其遺眷，始符合該要點合法現住人之規定
    ，而胡珠傳係調職後在他機關退休，上訴人自不符合上開合
    法現住人之規定。
六、綜上所述，本件被上訴人主張上訴人無權占用系爭房屋為可
    採，上訴人所辯均為無可取。從而，被上訴人依民法第 767
    之規定，請求上訴人應將原判決附圖所示 E、F、G部分遷讓
    返還被上訴人，為有理由，應予准許。又，適用簡易程序所
    為被告敗訴之判決，應依職權宣告假執行，民事訴訟法第38
    9條第 1項第3款定有明文。原審判命上訴人遷讓返還，並依
    職權宣告假執行，於法並無不合。上訴意旨指摘原判決不當
    ，求予廢棄改判，為無理由，應予駁回其上訴。
七、因本案事證已臻明確，兩造其餘主張陳述及所提之證據，均
    毋庸再予審酌，附此敘明。
八、據上論結，本件上訴為無理由，依民事訴訟法第436條之1第
    3項、第449條第1項、第78條，判決如主文。
中    華    民    國    95    年    3     月    2     日
              民事第六庭    審判長法  官  吳光釗
                                  法  官  姜悌文
                                  法  官  詹駿鴻
以上正本係照原本作成
不得上訴
中    華    民    國    95    年    3     月    2     日
                                  書記官  官碧玲


司法院資訊處製作；財團法人民間司法改革基金會備份。
